最高法院刑事判決　　　　　　一○○年度台上字第一六六一號
上　訴　人　樓嘉君
上列上訴人因偽造文書案件，不服台灣高等法院高雄分院中華民
國九十八年十一月二日第二審判決（九十八年度上訴字第一三三
七號，起訴案號：台灣高雄地方法院檢察署九十七年度偵字第二
九○八七號），提起上訴，本院判決如下：
    主  文
原判決撤銷，發回台灣高等法院高雄分院。   
    理  由 
本件原判決認定：上訴人樓嘉君係律師。緣翁志文（已判處行使
偽造私文書罪刑確定）與林南榮、林瀚青（為父子關係）、黃振
銘原欲合夥成立環元國際股份有限公司，共同在高雄市○○區○
○街一五五號經營傢具製造工廠，先使用美軒傢具股份有限公司
（下稱美軒公司）名義經營，嗣雙方發生財務糾紛，林瀚青於民
國九十六年八月九日將翁志文解僱，翁志文自認對工廠內之機器
設備尚有股份，與黃振銘、林南榮等人發生多起民、刑事爭訟，
翁志文乃於九十六年八月二十七日前某日委託上訴人幫其處理與
林南榮等人間之訴訟。因美軒公司陸續出貨，翁志文與上訴人商
議如何阻擋出貨，翁志文擬以貨櫃擋在美軒公司工廠前，要求上
訴人代作一份凱菘企業有限公司（下稱凱菘公司）出具之「聲明
及授權書」，上訴人為翁志文處理爭訟，明瞭翁志文與林南榮等
人間之糾葛，與翁志文均明知凱菘公司係翁志文之客戶，負責人
張簡寶惠僅向翁志文借用美軒公司之工廠門口懸掛一面招牌，以
方便凱菘公司之客戶查驗工廠使用，此外凱菘公司與翁志文無任
何關係，仍代撰「聲明及授權書」，內載：「查坐落高雄市○○
區○○街一五五號之一切物品、傢具、機器及地上建物確為翁志
文先生所有，先前並為其所經營，並授權翁志文先生進入取回一
切物品、傢具及機器，且非經本公司及翁志文同意不得取走任何
物品及進入上開廠房，否則授權翁志文依法告訴，以現行犯追究
責任」。上訴人要求翁志文須取得張簡寶惠之配合及同意簽名，
然張簡寶惠不願意介入翁志文之股權糾紛，拒絕簽名，翁志文乃
委由某刻印業者擅刻凱菘公司方形章及長條形店章各一顆（長條
店章不屬於刑法第二百十七條偽造印章罪所稱之印章），自行蓋
在該文書上，拿回上訴人之律師事務所，上訴人見張簡寶惠不願
意配合，仍同意並與翁志文共同基於偽造私文書之犯意聯絡，在
該文書上簽名見證，表示確為凱菘公司親自出具，以便翁志文向
有異議之人提出行使。九十六年八月二十七日晚間，翁志文果將
一只貨櫃放在美軒公司門口阻擋出貨，翌日提出「聲明及授權書
」予高雄市政府警察局小港分局桂陽派出所行使，足以生損害於
美軒公司、凱菘公司及交易之安全性等情。因而撤銷第一審諭知
無罪之判決，改判論處上訴人犯共同行使偽造私文書罪刑，固非
無見。
惟查：(一)、科刑之判決書，對於犯罪事實必須詳加認定，而後於
理由內明其認定犯罪事實所憑之證據及認定之理由，方足以資
論罪科刑。而刑事訴訟法上所謂認定犯罪事實之證據，係指足以
證明被告確有犯罪行為之積極證據而言，該項證據必須適合於被
告犯罪事實之認定，始得採為斷罪之資料。依原判決之事實認定
，上訴人代撰「聲明及授權書」後，並未與張簡寶惠見面或聯繫
，而係交待翁志文須取得張簡寶惠之配合及同意簽名，嗣後翁志
文告知已獲張簡寶惠同意，並將已蓋好印章之該文書攜回上訴人
之事務所，上訴人即於其上蓋章見證，則上訴人是否知道張簡寶
惠「不同意」簽署，及該文書上之凱菘公司印文係翁志文擅自刻
用，即應有積極證據證明之，始稱適法。卷查翁志文始終證稱：
伊拿「聲明及授權書」至高雄醫學院附設醫院給張簡寶惠看，說
明需要張簡寶惠同意之緣由，經張簡寶惠同意後，才打電話給上
訴人說張簡寶惠已經同意了，隔天或再隔一天即到上訴人之事務
所去；伊拿給張簡寶惠看過後，才拿回去用印的，伊有跟上訴人
說張簡寶惠因家人生病住院，沒有辦法至律師事務所，上訴人在
見證人欄蓋章時，該文書上已經蓋好凱菘公司印章等語（見偵查
卷第十八至十九頁、一審卷第二十九頁背面至第三十頁、原審卷
第一○一至一○五頁）。上揭證言中，除「有無獲張簡寶惠同意
蓋章」一事，翁志文之陳述與張簡寶惠所證各執一詞外，其餘似
與上訴人抗辯「翁志文告訴伊張簡寶惠已經同意，但因家人生病
就醫，不能來律師事務所」等語皆相一致，原判決並未說明依憑
何項證據，得以推翻、否定翁志文之上揭證述，而足資認定上訴
人「知道張簡寶惠不同意蓋章」，即於理由欄說明「翁志文端不
至於在日前張簡寶惠拒絕簽署文書之時，即假意隱瞞及誆騙上訴
人並認為自己應可以欺瞞的了上訴人而利用上訴人律師份量在該
文書上做見證」，進而推論「足認張簡寶惠拒簽之事，翁志文應
有告知上訴人，始合常理」，其論斷顯有違證據法則，並有判決
理由不備之違法。倘上訴人不知道張簡寶惠不同意簽署，因誤信
而在「聲明及授權書」上蓋章見證，能否謂其與翁志文有偽造私
文書之犯意聯絡與行為分擔？即饒堪研求。本件究竟實情如何，
攸關上訴人犯罪是否成立，仍待詳加調查釐清，以期適法。(二)、
採為判決基礎之證據資料，必須經過調查程序，而顯出於審判庭
者，始與直接審理主義符合，否則其所踐行之訴訟程序即屬違背
法令。原審以上訴人於九十六年八月二十七日向台灣高雄地方法
院檢察署遞狀之「緊急告訴狀」（見偵字第二五三九六號卷第六
十九頁），作為判決基礎證據之一（見原判決第十頁倒數第二行
以下），然未於審判期日向上訴人提示或予以閱覽，使其有辯解
之機會，亦有應於審判期日調查之證據而未予調查之違法。上訴
意旨指摘原判決不當，非無理由，應認有撤銷發回更審之原因。
據上論結，應依刑事訴訟法第三百九十七條、第四百零一條，判
決如主文。
中    華    民    國  一○○  年    四    月    七    日
                      最高法院刑事第十一庭
                          審判長法官  賴  忠  星  
                                法官  呂  丹  玉  
                                法官  吳      燦  
                                法官  蔡  名  曜  
                                法官  葉  麗  霞  
本件正本證明與原本無異
                                      書  記  官  
中    華    民    國  一○○  年    四    月   十四   日
                                                      ｍ